【裁判字號】    92,上,489
【裁判日期】    920916
【裁判案由】    給付貨款
【裁判全文】
臺灣高等法院民事判決                              九十二年度上字第四八九號
    上  訴  人  丙○○
    訴訟代理人  郭啟榮律師
    被  上訴人  乙○○
                甲○○
右當事人間請求給付貨款事件，上訴人對於中華民國九十一年十二月二十日臺灣基隆
地方法院九十一年度訴字第三０一號第一審判決提起上訴，於九十二年九月二日言詞
辯論終結，本院判決如左：
    主      文
上訴駁回。
第二審訴訟費用由上訴人負擔。
    事      實
甲、上訴人方面：
一、聲明：
  (一)原判決廢棄。
  (二)被上訴人應連帶給付上訴人新台幣（下同）二百八十五萬七千六百三十五元及自
    起訴狀送達被上訴人之翌日起至清償日止，按年息百分之五計算之利息。
  (三)請准供擔保宣告假執行。
二、陳述：除與原判決記載相同者，茲引用之外，補稱：
  (一)上訴人係熲原股份有限公司（下稱熲原公司）之負責人，熲原公司係以代理進口
    燃料煤為業之貿易商。被上訴人於民國（下同）八十四年間欲進口印尼煤五千公
    噸，依申請進口燃料煤搭配收購台煤實施要點（現已廢止，下稱實施要點）之規
    定，本應以直接用戶之身分委託上訴人之熲原公司辦理進口，但因被上訴人欠缺
    直接用戶購、用、存煤資料文件、直接用戶委託書、礦務局同意書等文件，故以
    上訴人名義暫以「協議書」與被上訴人議定委託進口印尼煤，其本質為委任關係
    ，而非買賣關係。
  (二)依實施要點之規定，上訴人非進口煤之「直接用戶」，除受委託辦理進口煤外，
    並無現有印尼煤可售予被上訴人，故兩造不可能成立買賣契約。
  (三)被上訴人指定印尼煤進口之「船名」及「船期」，並支付第一筆款項三百萬元，
    而上訴人已依協議書之約定之「羅莎輪」裝運至基隆港交貨，足證契約真意在委
    託上訴人辦理進口印尼燃煤甚明。若僅單純之買賣，則約定買賣標的物之規格、
    價格、數量或付款方式即可，何需特別指定「船名」「船期」？且不得違背被上
    訴人之指定，否則即屬違約並罰款五十萬元。
  (四)雖被上訴人於收受第一批進口印尼煤後，迄未補具礦務局之同意函件，但此種形
    式文件之一時欠缺，並不影響委託進口之實質關係。
乙、被上訴人方面：
一、聲明：
  (一)上訴及假執行之聲請均駁回。
  (二)如受不利之判決，請准提供擔保免為假執行。
二、陳述：除與原判決記載相同者，茲引用之外，補稱：
  (一)熲原公司係經營燃料煤買賣及一般進出口業務之公司（被上證一），並非直接用
    戶，被上訴人或三民煤礦股份有限公司（下稱三民煤礦公司）從未「委任」熲原
    公司「代為進口」煤炭。
  (二)本件契約實係已進口煤炭之買賣，否則依上訴人所稱「被上訴人仍未補具進口煤
    應備之文件」，申請進口手續應無法完成，何以該批印尼煤仍可到港並交貨？
  (三)兩造簽訂之買賣契約書（即協議書），係熲原公司單方面擬具之制式契約，買賣
    標的印尼煤之規格、價格、載貨船名、船期、數量、付款方式等資料，均為熲原
    公司單方面填具，並非被上訴人筆跡。
  (四)上訴人迄今亦未提出任何證據證明雙方間委任關係確實存在，其主張「被上訴人
    未補具礦務局之同意函件，僅係形式文件之一時欠缺，不影響委託進口之實質關
    係」等語，純屬空言。
    理    由
一、上訴人起訴主張：上訴人係熲原公司之負責人，熲原公司係以代理進口燃料煤為
    業之貿易商。被上訴人於八十四年間欲進口印尼煤五千公噸，本應以直接用戶之
    身分委託上訴人之熲原公司辦理進口，但因被上訴人欠缺實施要點所應具備之文
    件，因此以上訴人名義暫以「協議書」與被上訴人議定委託進口印尼煤，其本質
    為委任關係，而非買賣關係。上訴人非進口煤之「直接用戶」，除受委託辦理進
    口煤外，並無現有印尼煤可售予被上訴人，故兩造不可能成立買賣契約。被上訴
    人指定本批印尼煤進口之「船名」及「船期」，足證契約真意在委託上訴人辦理
    進口印尼燃煤。雖被上訴人於收受第一批進口印尼煤後，迄未補具礦務局之同意
    函件，但此種形式文件之一時欠缺，並不影響委託進口之實質關係。嗣上訴人依
    約進口並交付印尼煤被上訴人，詎被上訴人僅給付部分之代墊款，尚積欠二百八
    十五萬七千六百三十五元未為給付，為此提起本件訴訟。
    被上訴人則以：兩造所訂之協議書，係被上訴人代理訴外人三民煤礦公司向上訴
    人購買煤炭所訂立，買賣關係存在於上訴人與三民煤礦，與被上訴人二人無涉，
    且被上訴人乙○○根本未在協議書上簽名。又上訴人已將其對三民煤礦之貨款債
    權讓與第三人，上訴人即非債權人，不得再行主張。再者，上訴人所請求者為商
    品之代價，其請求權時效為二年。本件買賣價金之清償期為八十五年間屆至，上
    訴人迄今始起訴請求，亦已罹於時效。被上訴人或三民煤礦公司從未委任熲原公
    司代為進口煤炭。兩造簽訂之協議書，係熲原公司單方面擬具之制式契約，船名
    、船期均為熲原公司單方面填具，並非被上訴人筆跡等語，資為抗辯。
二、上訴人主張兩造間存在之法律關係為委任，雖據其提出協議書為證。惟依其所提
    之協議書所載（見原審卷第六頁），該委任書首行即敘明為「有關印尼煤之買賣
    內容」，其下則就煤之規格、價格、數量、船期（即交貨期間）、付款方式等為
    具體約定，書尾當事人簽名欄並載明買方、賣方之意旨。是依該協議書本身之內
    容，明顯為買賣契約之性質。上訴人空言主張兩造間為委任關係云云，已非可信
    。且上訴人於起訴之初，一再主張係請求被上訴人給付買賣價金，此有上訴人最
    初所提支付命令聲請狀所載請求之原因及事實為「購煤所支付之支票不兌現」等
    語（見原審卷第四頁），及第一次言詞辯論上訴人亦稱「我請求買賣價金」等語
    （見原審卷第二十頁），上訴人復稱「但因為貨品有瑕疵，被告（指被上訴人）
    只願意付五百多萬」「我有應被告要求開發票」等語（見原審卷第四五頁），嗣
    被上訴人提出時效抗辯後，始改口稱兩造間實係委任關係云云，益徵本件實則為
    買賣關係，上訴人係為逃避二年之短期時效，始曲解契約文義任意主張。綜上，
    本件既為買賣之法律關係，自應適用買賣相關之規定以認定兩造間之權利義務，
    自不待言。
三、上訴人雖復稱協議書內既指定「船名」及「船期」，且係在港邊交貨，不得違背
    被上訴人之指定，其真意即委託上訴人辦理進口印尼燃煤云云。惟查上訴人與被
    上訴人間簽訂之協議書，係上訴人擔任董事長之熲原公司單方面擬具之制式契約
    ，此觀該協議書就契約之項目等已先行打字印妥，即可明瞭，買賣標的印尼煤之
    規格、價格、載貨船名、船期、數量、付款方式等項，均已經事先文字登入，應
    為熲原公司單方面填具，因係進口煤礦之買賣，是以上訴人已知曉船名、船期等
    資料；協議書內容記載「船名」「船期」，無從改變契約整體觀察為買賣之性質
    ，對於買受人而言不生任何影響，並非指定裝運船名之方式即為委任，上訴人所
    辯不足採。
四、上訴人又稱進口印尼煤應依經濟部所定之「申請進口燃煤搭配收購台煤實施要點
    」之相關規定，委託進口煤被上訴人應提出「進口煤同意書」及委託上訴人進口
    之「委託書」，則被上訴人於簽訂「協議書」時，當亦知道上訴人並無印尼煤之
    現貨可售，則兩造所訂自為委任云云。惟查，買賣並不以出賣人現有貨物可供出
    售為必要，在交易上因怕積壓資金不事先買貨，且市場價格瞬息萬變，待有買主
    再行找貨出售，以控制成本，本為經營常態，依今日經營型態買空賣空亦不少見
    ，況兩造若為委任關係，被上訴人委託上訴人進口煤礦，依據上訴人主張以「申
    請進口煤搭配台煤實施要點」規定被上訴人應交付進口文件及委託書，惟兩造協
    議書並未作此要求，訂約後上訴人迄未要求被上訴人補具相關進口文件，更足見
    兩造非為委託，且查上訴人之熲原公司本為經營燃料煤買賣及一般進出口業務之
    公司，為上訴人所不爭執，復有公司基本資料查詢可參（見被上證一），本件實
    係由上訴人進口煤炭之買賣，否則被上訴人仍未補具進口煤應備之文件，何以該
    批印尼煤仍可到港並交貨？至於上訴人係以何人名義申請進口，被上訴人無從得
    知，亦與本件訴訟無涉，且熲原公司既已完成進口作業，自有相關資料，是該相
    關資料自應由上訴人提供，以實其說，詎上訴人僅空言主張，無法提出證據，故
    上訴人主張「被上訴人未補具礦務局之同意函件，僅係形式文件之一時欠缺，不
    影響委託進口之實質關係」等語，純屬空言，其聲請函經濟部礦業局欲進口煤應
    備何條件等，核無必要。
五、又民法第五百二十八條規定「稱委任者，謂當事人約定，一方委託他方處理事務
    ，他方允為處理之契約。」經查本件協議書並未有任何被上訴人委請上訴人處理
    事務之表示，而本件依據上訴人所述為有償委任，但質之上訴人報酬之給付金額
    及方式等，均無法作明確之說明，更謂：所有費用等都算在價金內云云，更是不
    合常情，上訴人並未積極舉證證明兩造間有委任關係存在，顯無理由。
六、按商人、製造人、手工業人所供給之商品及產物之代價，因二年間不行使而消滅
    ；民法第一百二十七條第八款規定甚明。查本件商品買賣價金之付款方式係分期
    給付，最後一期之清償期至遲應於八十五年六月二十七日屆至，此觀上訴人提出
    之協議書及支票、退票理由單等即明。上訴人遲至九十一年五月間始提起本件訴
    訟，早逾上開法條所定之二年短期時效，被上訴人自得拒絕給付。雖上訴人另主
    張均有口頭向被上訴人二人催討，但為被上訴人所否認，且縱其主張為真，按諸
    民法第一百三十條之規定，亦因其於口頭請求後未於六個月內起訴而未能中斷時
    效之進行。故本件買賣價金即商品代價之請求權，已於八十七年六月二十七日因
    時效完成而消滅，被上訴人援引抗辯，洵屬有據。
七、綜上所述，上訴人主張，為不足採，被上訴人抗辯尚屬可信。是則，上訴人請求
    被上訴人連帶給付二百八十五萬七千六百三十五元及法定遲延利息，並無理由，
    不應准許。其假執行之聲請亦失所附麗，併予駁回。原審為上訴人敗訴之判決，
    及駁回其假執行之聲請，並無不合。上訴意旨指摘原判決不當，求予廢棄改判，
    為無理由，應予駁回。
八、兩造其餘攻擊防禦方法，於本判決之結果不生影響，爰不一一論述，附此敘明。
九、據上論結，本件上訴為無理由，依民事訴訟法第四百四十九條第一項、第七十八
    條，判決如主文。
中      華      民      國    九十二    年      九      月      十六    日
                              民事第二庭
                                  審判長法  官  許  正  順
                                        法  官  翁  昭  蓉
                                        法  官  黃  嘉  烈
正本係照原本作成。
如不服本判決，應於收受送達後二十日內向本院提出上訴書狀，其未表明上訴理由者
，應於提出上訴後二十日內向本院補提理由書狀（均須按他造當事人之人數附繕本）
上訴時應提出委任律師或具有律師資格之人之委任狀；委任有律師資格者，另應附具
律師資格證書及釋明委任人與受任人有民事訴訟法第四百六十六條之一第一項但書或
第二項（詳附註）所定關係之釋明文書影本。
中      華      民      國    九十二    年      九      月     十八     日
                                        書記官  倪  淑  芳
附註：
民事訴訟法第四百六十六條之一（第一項、第二項）：
對於第二審判決上訴，上訴人應委任律師為訴訟代理人。但上訴人或其他法定代理人
具有律師資格者，不在此限。
上訴人之配偶、三親等內之血親、二親等內之姻親，或上訴人為法人、中央或地方機
關時，其所屬專任人員具有律師資格並經法院認為適當者，亦得為第三審訴訟代理人
。


司法院資訊處製作；財團法人民間司法改革基金會備份。
